臺灣高等法院刑事判決
110年度原交上易字第7號
上  訴  人  
即  被  告  莊振昌


選任辯護人  羅明宏律師（法律扶助）    
上列上訴人即被告因過失傷害案件，不服臺灣宜蘭地方法院109
年度原交易字第18號，中華民國110年3月17日第一審判決（起訴
案號：臺灣宜蘭地方檢察署109年度調偵字第194號），提起上訴
，本院判決如下：
    主  文
上訴駁回。
    事實及理由
一、本案經本院審理結果，認原審以上訴人即被告(下稱被告)莊
    振昌汽車駕駛人無駕駛執照駕車，犯過失傷害罪，處有期徒
    刑3月，如易科罰金，以新臺幣1000元折算1日等節，經核其
    認事用法、量刑及沒收均無不當，應予維持，並引用原審判
    決書記載之事實、證據及理由（如附件）。
二、被告上訴意旨略以：本件被告與告訴人之車輛二車是否有碰
    撞，證人賴麗珍所述與告訴人所述顯然有相當之差異，且對
    於被告當時車禍發生時位置所述亦有不同，是證人賴麗珍之
    證詞是否可信已疑義，原審認為兩人證述一致，認事用法顯
    有不當。又證人何冠樑所述業已具結，對車禍發生過程二車
    無碰撞，是告訴人車輛先行滑倒停止後，被告才通過現場，
    而依告訴人及證人賴麗珍所述，告訴人之機車後輪是滑進汽
    車下方車底，但警方就此部分並無任何採證，亦無事證足以
    證明此事實，且依一般經驗法則，若機車滑進汽車底而被汽
    車輪子強行壓過，其車底或是車側、車尾皆應有明顯的擦損
    的痕跡，但依警方採證照片，並無該擦損的跡象，顯證二車
    應無發生碰撞或接觸的情事，而是告訴人本身車速過快失去
    平衡而自摔，本件車禍無確切的事證證明被告與告訴人機車
    發生擦撞，依罪疑惟輕原則，被告應無原審所認過失傷害之
    事實云云。　　
三、經查：　
　㈠證人陳冠瑄於原審審理時證稱：「因為我直行，被告突然從
    我的右側要迴轉，被告沒有注意到我，害我摔車。【我是摔
    倒後滑到被告的車子底下，被告繼續迴轉把我機車後輪壓過
    去後，停在路邊】」、「我看到被告車子的時候，車子已經
    在我的正前方」等語（見原審卷第68-70頁）。
　㈡證人即當時在場之騎士賴麗珍於警詢時證稱：「我當時是騎
    乘000-0000重機車下班要回到住家，行駛於五結鄉五結路3
    段往五結方向車道，當時有先聽到後方大型重型機車000-00
    00車聲很大聲行駛過來，從我旁邊快速通過，【沒多久我就
    看到大重機剎車後人車滑倒，並持續往前滑行與自小客車00
    00-00發生碰撞，當時大型重型機車後輪被壓在該自小客車
    車底下】，但自小客車有先往後移動又繼續往前移動到路邊
    才停下」等語（見警卷第9頁）。
　㈢證人賴麗珍於原審審理時證稱：「重機是從我後方過來的，
    我是騎乘機車，和重機騎乘同樣方向，他從我旁邊經過後，
    在前方10公尺就發生車禍，我有看到一輛類似廂型車，從紅
    綠燈那個方向迴轉回來。廂型車原本是跟我同方向的車，在
    我前方紅綠燈時，他要迴轉到對向車道，他們撞到之後，我
    看到的情形，有看到廂型車先將自己的車停在對向的機車道
    上，他當時已經迴轉了，然後他下車，將倒掉的重機車移到
    接近他停車的地方一點點」等語（見原審卷第64-65頁）。
　㈣又證人即員警顏勤福於原審審理時證稱：「【二車碰撞是在
    機車的後輪】，至於會跟自小客車哪個部分我不知道。現場
    處理時，被告的自小客車因撞擊所生的損傷，光從外觀上也
    不易察覺，…重機先倒在地，因為不是倒在排氣管的那一側
    ，所以他的後輪應該是平貼地面，很有可能塞到自小客車底
    下」等語（見原審卷第71-72頁），更可徵證人陳冠瑄機車
    倒地滑行後，最終貼地滑至被告車底，速度及衝擊力道已有
    減緩，且撞及處可確認在告訴人重型機車之後輪與被告自小
    客車之車底，則被告之車輛外觀縱無明顯撞擊痕跡，亦與常
    情相符，尚不足以作為二車自始均未碰觸撞及之證據。
　㈤再者，依原審勘驗路口監視器結果可知，證人陳冠瑄之機車
    在倒地滑行前亮起煞車燈（時間：17：08：38）之6秒後（
    時間：17：08：44），被告之車輛已轉至對向車道，此有原
    審勘驗筆錄1份在卷可稽（見原審卷第62-64頁），而本件車
    禍經送交通部公路總局臺北監理所基宜區車輛行車事故鑑定
    會鑑定，鑑定意見認被告駕駛自小客車，行經分向線路段，
    由路邊起駛迴車，疏未注意看清左方來車讓其先行，為肇事
    原因，有109年4月24日北監基宜鑑字第1090079674號函暨所
    附鑑定意見書在卷可稽（基宜區0000000案）在卷可考（見
    偵卷第25-27頁），亦同本院認定，益證被告於迴轉前，未
    注意證人陳冠瑄機車已然逼近，即冒然迴轉，肇致本件交通
    事故，其駕駛行為顯有過失，且與告訴人受有傷害之結果間
    有因果關係。
　㈥是依證人陳冠瑄、賴麗珍、顏勤福前開證述之內容及上開鑑
    定意見書以觀，足認被告在事故發生時，已起駛並實施迴轉
    之行為，證人陳冠瑄見狀始剎車閃避不及而滑倒至被告車輛
    車底，其有過失傷害之犯行，應堪認定。
　㈦末查，證人何冠樑於原審審理時固證稱：是告訴人的重機滑
    倒已經停止之後，被告的自小客車才開出來云云，然其證詞
    與前開本案卷證不符，自無足為被告有利之認定。從而，被
    告之辯護人以證人賴麗珍所證不足採信、證人顏勤福之證述
    為主觀判斷等節資為辯解等節(見本院卷第104頁)，經核並
    無可採；而被告之辯護人另以其自行於案發約1年9月後之11
    0年8月間所拍攝之照片(見本院卷第85至89頁)，資為對被告
    有利之證據乙情，經核亦無法還原被告於本案案發時事實。
四、從而，被告及其辯護人以前事由指摘原判決違誤等節，顯係
    就原審認定事實之職權再事爭執，所提出之證據經核亦無可
    採，業如本院前開認定，其上訴為無理由，應予駁回。
據上論斷，應依刑事訴訟法第368條、第373條，判決如主文。
本案經檢察官王正皓到庭執行職務。
中　　華　　民　　國　　110 　年　　9 　　月　　30　　日
                  刑事第二十五庭審判長法　官  邱滋杉
                                      法　官  陳彥年
                                      法　官  黃翰義
以上正本證明與原本無異。
不得上訴。
                                      書記官  邱鈺婷
中　　華　　民　　國　　110 　年　　10　　月　　4 　　日
附件

臺灣宜蘭地方法院刑事判決
                                   109年度原交易字第18號
公　訴　人　臺灣宜蘭地方檢察署檢察官
被　　　告　莊振昌　
                    
                   
選任辯護人  羅明宏律師（法律扶助律師）
上列被告因過失傷害案件，經檢察官提起公訴（109 年度調偵字
第194 號），本院判決如下：
    主  文
莊振昌汽車駕駛人無駕駛執照駕車，犯過失傷害罪，處有期徒刑
叁月，如易科罰金，以新臺幣壹仟元折算壹日。
    犯罪事實
一、莊振昌無駕駛執照，於民國108 年12月7 日下午5 時10分許
    ，駕駛車牌號碼0000-00 號自用小客車，在宜蘭縣○○鄉○
    ○路0 段000 號前由西往東方向，自路邊起駛迴車跨越至由
    東往西車道，其起駛前本應注意前後左右有無車輛，並應讓
    行進中之車輛優先通行，且汽車迴車前，應暫停並顯示左轉
    燈光或手勢，看清無來往車輛後，始得迴轉，而當時天候雨
    、夜間有照明、柏油路面濕潤無缺陷、無障礙物且視距良好
    ，並無不能注意之情事，竟疏於注意貿然起駛並迴車，未禮
    讓行進中之機車優先通行，亦未看清無往來車輛，適在同向
    後方之陳冠瑄騎乘車牌號碼000-0000號大型重型機車行經該
    處，因剎車閃避不及滑倒並撞及莊振昌上揭自用小客車車底
    ，致陳冠瑄受有胸部挫傷併右側第5肋骨骨折及肺挫傷、頭
    部外傷併右眼鈍傷、右腳挫傷併擦傷等傷害。嗣經警據報前
    往現場處理，莊振昌當場承認為肇事人，對於未發覺之罪自
    首而表明接受裁判。
二、案經陳冠瑄訴由宜蘭縣政府警察局羅東分局報告臺灣宜蘭地
    方檢察署檢察官偵查起訴。
    理  由
一、證據能力部分：
（一）按被告以外之人於審判外之言詞或書面陳述，除法律有規
      定者外，不得作為證據，刑事訴訟法第159 條第1 項定有
      明文。次按被告以外之人於偵查中向檢察官所為之陳述，
      除顯有不可信之情況者外，得為證據，刑事訴訟法第159
      條之1 第2 項定有明文，惟被告以外之人如有具結能力，
      於偵查中向檢察官所為之陳述，仍應依法具結，以擔保其
      係據實陳述（刑事訴訟法第158 條之3 規定參照）。本案
      證人即告訴人陳冠瑄於警詢中之陳述及偵查中未經具結之
      陳述，難認得擔保其陳述具有真實性，依刑事訴訟法第15
      9 條、第158 條之3 規定亦應無證據能力。其餘本判決下
      列所引用之被告以外之人所為之陳述，被告及辯護人於本
      院準備程序時同意作為證據（見本院卷第27頁、第62頁）
      ，且並無顯不可信之情狀，自屬適當，依刑事訴訟法第15
      9 條之5 第1 項規定，應有證據能力。
（二）另本判決所援引之非供述證據，因檢察官、被告及辯護人
      於本院準備程序、審理時對於該等證據均未爭執證據能力
      ，且無證據證明係公務員違背法定程序所取得，亦無顯有
      不可信之情況或不得作為證據之情形，復經本院依法踐行
      調查證據之程序，自均具有證據能力。
二、訊據被告莊振昌固坦承於108 年12月7 日下午5 時10分許，
    駕駛車牌號碼0000-00 號自用小客車行經宜蘭縣○○鄉○○路0 
    段000 號前，及見到告訴人陳冠瑄騎乘車牌號碼000-0000號
    大型重型機車行經該路段路口人車滑倒，並受有前述傷害之
    事實，惟矢口否認有何過失傷害犯行，辯稱：我駕駛之車輛
    與告訴人機車並無發生碰撞或接觸，我的車也無擦損跡象，
    是告訴人騎乘重機自己滑倒之後，我才從路邊別人的修理廠
    前面開出來，行駛到對面去，我是好心才過去站在那邊護著
    告訴人云云（本院卷第26頁、第67頁、第133-134 頁）。經
    查：
（一）被告有於上開時間，駕駛汽車行經上開路段，而告訴人騎
      乘機車在該路段路口滑倒並因此受有前揭傷勢等情，為被
      告所不否認（見109 年度偵字第1303號卷《下稱偵卷》第21
      頁、本院卷第28頁），核與證人陳冠瑄於審理時、證人賴
      麗珍於警詢及本院審理時之證述相符（見警卷第9 頁，本
      院卷第64-71 頁），復有道路交通事故現場圖、道路交通
      事故調查報告表（一）、（二）、告訴人羅東博愛醫院診
      斷證明書、證號查詢汽車駕駛人資料各1份、監視器錄影
      翻拍畫面4張、現場照片及車損照片41張附卷可稽（見警
      卷第11-15頁、第21頁、第23-43頁，偵卷第18-19頁），
      被告亦自承無合格之小客車駕駛執照（見本院卷第126頁
      ），以上事實堪認為真正，核先認定。
（二）據證人陳冠瑄於本院審理時證稱：「因為我直行，被告突
      然從我的右側要迴轉，被告沒有注意到我，害我摔車。我
      是摔倒後滑到被告的車子底下，被告繼續迴轉把我機車後
      輪壓過去後，停在路邊。我們沒有直接碰撞。」、「我看
      到被告車子的時候，車子已經在我的正前方」等語（見本
      院卷第68-70頁）；核與證人即當時在場之騎士賴麗珍於
      警詢時證稱：「我當時是騎乘000-0000重機車下班要回到
      住家，行駛於五結鄉五結路3段往五結方向車道，當時有
      先聽到後方大型重型機車000-0000車聲很大聲行駛過來，
      從我旁邊快速通過，沒多久我就看到大重機剎車後人車滑
      倒，並持續往前滑行與自小客車0000-00發生碰撞，當時
      大型重型機車後輪被壓在該自小客車車底下，但自小客車
      有先往後移動又繼續往前移動到路邊才停下。」等語（見
      警卷第9頁），及證人賴麗珍於審理時證稱：「重機是從
      我後方過來的，我是騎乘機車和重機騎乘同樣方向，他從
      我旁邊經過後，在前方10公尺就發生車禍，我有看到一輛
      類似廂型車，從紅綠燈那個方向迴轉回來。廂型車原本是
      跟我同方向的車，在我前方紅綠燈時，他要迴轉到對向車
      道，他們撞到之後，我看到的情形，有看到廂型車先將自
      己的車停在對向的機車道上，他當時已經迴轉了，然後他
      下車，將倒掉的重機車移到接近他停車的地方一點點。」
      等語（見本院卷第64-65頁），則證人陳冠瑄、賴麗珍前
      開證述均相符，應堪採信；再參以本院當庭勘驗路口監視
      器結果可知，證人陳冠瑄之機車在倒地滑行前亮起煞車燈
      （時間：17：08：38）之6秒後（時間：17：08：44），
      被告之車輛已轉至對向車道，此有本院勘驗筆錄1份在卷
      可稽（見本院卷第62-64頁），被告應無可能在6秒之時間
      內，自路邊起始迴轉抵達對向車道，則被告前開辯解，已
      難認定屬實。且被告最初在偵查中供稱：「我是開車到那
      邊，看到有一個很寬的工地，我當時要左轉，我看到對方
      機車騎很快，他要超車，就滑倒滑到我那邊去，我們雙方
      並沒有碰撞。」（見偵卷第21頁），再於本院準備程序時
      供稱：「是我停在那邊車子都沒有動，是告訴人車子滑到
      我這邊。」等語（見本院卷第26頁），其業已坦承告訴人
      之機車滑倒後有滑至被告車輛處之事實，更與證人陳冠瑄
      、賴麗珍上開證述之情節一致，故被告於審理中翻異前詞
      ，所辯自不足採。綜上所述，可見被告在事故發生時，已
      起駛並實施迴轉，證人陳冠瑄見狀始剎車閃避不及而滑倒
      撞及被告車輛車底之事實，已足認定。至被告請求傳喚之
      證人何冠樑於本院審理時證稱：是告訴人的重機滑倒已經
      停止之後，被告的自小客車才開出來云云，亦與前開證人
      證述之情節不符，亦無足為被告有利之認定。
（三）復依證人即員警顏勤福於本院審理時證稱：「二車碰撞是
      在機車的後輪，至於會跟自小客車哪個部分我不知道。現
      場處理時，被告的自小客車因撞擊所生的損傷，光從外觀
      上也不易察覺，因為我忽略到自小客車底盤的部分。重機
      先倒在地，因為不是倒在排氣管的那一側，所以他的後輪
      應該是平貼地面。很有可能塞到自小客車底下」等語（見
      本院卷第71-72頁），更可徵證人陳冠瑄機車倒地滑行後
      ，最終貼地滑至被告車底，速度及衝擊力道已有減緩，且
      撞及處在被告之車底，則被告之車輛外觀縱無明顯撞擊痕
      跡，亦與常情相符，尚不足以作為二車未碰觸撞及之證據
      自明。
（四）按行車應注意起駛前應顯示方向燈，注意前後左右有無障
      礙或車輛行人，並應讓行進中之車輛行人優先通行；汽車
      迴車前，應暫停並顯示左轉燈光或手勢，看清無來往車輛
      ，並注意行人通過，始得迴轉，道路交通安全規則第89條
      第1 項第7 款、第106 條第1 項第5 款分別載有明文。此
      為一般汽車駕駛人所應注意並確實遵守之事項，被告對於
      上開規定自不得諉為不知。又案發當時天候雖為雨天、然
      夜間有照明、柏油路面濕潤無缺陷、無障礙物且視距良好
      ，並無不能注意之情事，亦有上開現場照片及道路交通事
      故調查報告表在卷可參，被告竟仍未注意上揭注意義務，
      未禮讓行進中之告訴人機車優先通行，亦未看清無往來車
      輛，使告訴人陳冠瑄急剎閃避不及而失控滑倒，肇致本件
      交通事故，被告之駕駛行為顯有過失。再者，本件車禍經
      送交通部公路總局台北監理所基宜區車輛行車事故鑑定委
      員會鑑定，鑑定意見認被告駕駛自小客車，行經分向路段
      ，由路邊起駛迴車，疏未注意看清左方來車讓其先行，為
      肇事原因，亦同此認定，有109年4月24日北監基宜鑑字第
      1090079674號函暨所附鑑定意見書（基宜區0000000 案）
      在卷可考（見偵卷第25-27頁），益證被告於迴轉前，未
      注意證人陳冠瑄機車已然逼近，即冒然迴轉，肇致本件交
      通事故，其駕駛行為顯有過失，且與告訴人受有傷害之結
      果間，二者具有因果關係，被告自應負過失傷害罪責。
（五）綜上，本案事證明確，被告過失傷害犯行足堪認定，自應
      依法論科。
三、論罪科刑：
（一）按刑法總則之加重，係概括性之規定，所有罪名均一體適
      用；刑法分則之加重，係就犯罪類型變更之個別犯罪行為
      予以加重，成為另一獨立之罪名。道路交通管理處罰條例
      第86條第1 項關於汽車駕駛人，無駕駛執照駕車，因而致
      人受傷或死亡，依法應負刑事責任者，加重其刑至2 分之
      1 規定，係就刑法過失傷害罪之基本犯罪類型，因特殊行
      為要件予以加重處罰，而成另一獨立之罪名，自屬刑法分
      則加重之性質。查被告考領之汽車駕駛執照業經吊銷乙節
      ，業據被告自陳明確，並有證號查詢汽車駕駛人資料1 份
      在卷可查（見警卷第19頁），故本件事故發生時，被告未
      領有合格駕駛執照而駕車，係屬無駕駛執照駕車。是核被
      告所為，係犯道路交通管理處罰條例第86條第1 項、刑法
      第284 條前段之無駕駛執照駕車過失致人傷害罪，並應依
      上開條例之規定加重其刑。至起訴意旨雖漏未論及道路交
      通管理處罰條例第86條第1 項之規定，尚有未洽，惟起訴
      之基本犯罪事實同一，復經本院當庭諭知被告所犯法條（
      見本院卷第126 頁），應無礙於被告防禦權之行使，爰依
      法變更起訴法條，附此敘明。
（二）按對於未發覺之罪自首而受裁判者，得減輕其刑，刑法第
      62條前段定有明文；經查，本件被告於肇事後並未離開現
      場，而係於報警後留在原地等待司法警察到場處理事故並
      表明為肇事者等節，有道路交通事故肇事人自首情形紀錄
      表在卷可稽（見警卷第16頁），應認已符合自首要件，爰
      依刑法第62條前段之規定，減輕其刑，並先加後減之。
（三）爰以行為人責任為基礎，審酌被告駕車上路，應小心謹慎
      以維自身及他人之安全，竟未能善盡駕駛注意義務，於起
      駛、迴轉時疏未注意看清左方來車讓其先行，導致車禍事
      故，造成告訴人受有傷害，所為自有可責，兼衡被告否認
      犯行、未賠償告訴人所受損害之態度、暨被告自述之教育
      程度、家庭經濟狀況（本院卷第133 頁）、告訴人所受傷
      勢嚴重程度等一切情狀，量處如主文所示之刑，併諭知易
      科罰金之折算標準。
據上論斷，依刑事訴訟法第299 條第1 項前段、第300 條，道路
交通管理處罰條例第86條第1 項，刑法第11條前段、刑法第284
條前段、第62條前段、第41條第1 項前段，刑法施行法第1 條之
1 第1 項，判決如主文。
本案經檢察官梁光宗提起公訴，檢察官江佩蓉到庭執行職務。
中　　華　　民　　國　 110　　年　　3 　　月　　17　　日
                  刑事第三庭  法  官  楊心希
以上正本證明與原本無異。
如不服本判決應於收受送達後二十日內向本院提出上訴書狀，並
應敘述具體理由；其未敘述上訴理由者，應於上訴期間屆滿後二
十日內向本院補提理由書(均須按他造當事人之人數附繕本)「切
勿逕送上級法院」。
                              書記官  邱淑秋
中　　華　　民　　國　 110　　年　　3 　　月　　17　　日
附錄本案論罪科刑法條全文：
道路交通管理處罰條例第86條第1項
汽車駕駛人，無駕駛執照駕車、酒醉駕車、吸食毒品或迷幻藥駕
車、行駛人行道或行經行人穿越道不依規定讓行人優先通行，因
而致人受傷或死亡，依法應負刑事責任者，加重其刑至二分之一
。
中華民國刑法第284條
因過失傷害人者，處1 年以下有期徒刑、拘役或10萬元以下罰金
；致重傷者，處3 年以下有期徒刑、拘役或30萬元以下罰金。